【裁判字號】    98,訴,929
【裁判日期】    980831
【裁判案由】    撤銷讓渡契約
【裁判全文】
臺灣臺北地方法院民事判決      九十八年度訴字第九二九號
原      告  乙○○
訴訟代理人  甲○○○
被      告  丙○○
訴訟代理人  丁○○
上列當事人間請求撤銷讓渡契約事件，本院於民國九十八年八月
十二日言詞辯論終結，判決如下：
    主  文
原告之訴駁回。
訴訟費用由原告負擔。
    事實及理由
一、按原告之訴，有下列各款情形之一，法院應以裁定駁回之。
    但其情形可以補正者，審判長應定期間先命補正：七、起訴
    違背第三十一之一第二項、第二百五十三條、第二百六十三
    條第二項之規定，或其訴訟標的為確定判決之效力所及者。
    民事訴訟法第二百五十三條第一項第七款後段有明文規定。
    又按除別有規定外，確定之終局判決就經裁判之訴訟標的，
    有既判力，同法第四百條第一項亦規定甚詳。又按所謂訴訟
    標的，係指為確定私權所主張或不認之法律關係，欲法院對
    之加以裁判者而言，最高法院著有六十一年台再字第一八六
    號判例要旨闡釋甚詳。復按民事訴訟法第四百條第一項規定
    確定判決之既判力，惟於判決主文所判斷之訴訟標的，始可
    發生。若訴訟標的以外之事項，縱令與為訴訟標的之法律關
    係有影響，因而於判決理由中對之有所判斷，除同條第二項
    所定情形外，尚不能因該判決已經確定而認此項判斷有既判
    力，此有最高法院七十三年度台上字第三二九二號判例要旨
    可資參照。
二、查原告前訴請撤銷原告之父親生前與被告於五十六年五月十
    一日所簽訂之讓渡買賣契約，即本院九十七年度訴字第二六
    二九號撤銷賣賣契約事件，原告主張上開讓渡買賣契約違反
    原住民保留地開發管理辦法第十五條、第十八條之規定，依
    據民法第七十一條第七十三條之規定，請求撤銷上開契約之
    情事，有本院九十七年度訴字第二六二九號民事判決、台灣
    高等法院九十七年度上易字第八七九號判決可憑，是原告於
    上開案件中所主張者，為依據民法第七十一條、第七十三條
    之規定撤銷上開買賣讓渡契約，又查，原告提起本案則係本
    於民法第七百六十五條之規定，主張撤銷上開買賣讓渡契約
    ，則揆諸上開法文之規定與說明，原告於兩案所主張之撤銷
    權，並非相同，縱使原告所主張之事實與理由並無二致，然
    仍非同一之訴，先予敘明。
三、原告起訴主張：
（一）依據台灣高等法院九十七年度上易字第八七九號判決事實
      及理由欄第五項之記載，原住民保留地開發管理辦法及台
      灣省山地保留地管理法，並無須以訴之形式向法院請求為
      撤銷其行為之形成判決，始能發生撤銷效果之規定，故上
      訴人主張撤銷阮阿成與被上訴人間系爭讓渡契約，即無所
      據，從而上訴人請求其先父阮阿成與被上訴人於五十六年
      五月十一日對於原住民保留地南勢段四八四地號土地所簽
      訂之讓渡買賣契約應予撤銷，為無理由，不應准許。
（二）由前項事實既然無須以訴之形成不能向法院發生撤銷之效
      果或不應准許。原告之父親阮阿成前與被告於五十六年五
      月十一日簽訂讓渡書，由阮阿成將其登記使用之原住民保
      留地即位於台北縣烏來鄉○○段四八四地號土地（重測前
      為烏來段一一四之一地號，以下簡稱系爭土地）之所有權
      及所種植之樹木四百二十株，以一萬五千五百元之代價轉
      讓與被告永久所有。之後阮阿成於七十三年十月二十四日
      死亡，原告為其繼承人，根據民住民保留地開發管理辦法
      第十八條規定原住民取得原住民保留地所有權後，除政府
      指定之特定用途外，其移轉之承受人以原住民為限。原告
      於九十三年十二月七日因地上權期間屆滿而取得所有權，
      然被告並非原住民，依照原住民保留地管理開發辦法第十
      八條之規定，根本沒有資格取得原住民保留地之所有權，
      原告爰依據民法七百六十五條之規定，請求准予撤銷上開
      五十六年五月十一日之讓渡買賣契約。
（三）綜上，原告爰為訴之聲明並求判決：原告之父親阮阿成與
      被告間於五十六年五月十一日就系爭土地所成立之買賣讓
      渡契約應予撤銷。
四、被告辯稱：被告與原告之父親阮阿成於五十六年五月十一日
    簽署上開讓渡契約，被告並於當日給付價金完畢，之後雖然
    「原住民保留地開發管理辦法」施行，然該辦法必無溯及規
    定，被告雖不具原住民身份，但並不影響被告與阮阿成於該
    辦法施行前所訂立之上開讓渡契約之效力，原告為阮阿成之
    繼承人，自應繼受上開契約之權利與義務，然原告竟於上開
    辦法施行後，隱匿系爭土地業已讓渡予被告之事實，辦理繼
    承系爭土地所有權登記，再以訴訟之方式侵害被告之權利，
    顯屬違背公序良俗之行為等語，並為答辯聲明並求為判決：
    原告之訴駁回。
五、首查：
（一）原告具原住民身份，原告之父親阮阿成與被告於五十六年
      五月十一日簽訂買賣讓渡書，由阮阿成將其登記使用之系
      爭土地之所有權且包括已種植樹木四百二十株，轉讓與被
      告為永久所有，被告並已依約交付全數價金一萬五千五百
      元與不具原住民身份之阮阿成。阮阿成後於七十三年十月
      二十四日死亡。
（二）系爭土地為原住民保留地，且於九十三年十二月七日因地
      上權期間屆滿，而登記原告為所有權人。
    以上事實，為兩造所不爭執，並有原告所提出之讓渡書（原
    證一）、土地登記謄本（原證二）各一份為證。
六、其次，原告主張被告不具原住民身份，依照原住民保留地管
    理開發辦法第十八條之規定，並無資格取得原住民保留地之
    所有權，原告爰依據民法七百六十五條之規定，請求撤銷上
    開五十六年五月十一日之讓渡買賣契約等語，惟按撤銷者，
    乃法律行為因其意思表示有瑕疵，撤銷權人行使法律所賦予
    之撤銷權，而使其法律行為已發生之效力，原則上溯及的歸
    於消滅，故撤銷權為法律所賦予，即有法定原因，且係對於
    已發生效力之法律行為所為。又按所有人，於法令限制之範
    圍內，得自由使用、收益、處分其所有物，並排除他人之干
    涉，民法第七百六十五條有明文規定，上開法文係就所有物
    之權能予以規範，並未針對已發生效力之特定法律行為，賦
    予所有權人撤銷權限，從而原告本於民法第七百六十五條之
    規定，請求撤銷上開買賣讓渡契約，洵屬無據，不能准許。
七、本案事證已臻明確，兩造其餘主張及攻擊防禦方法，經核均
    與本案判決結果無影響，爰不一一予以審酌，附此說明。
據上論結，本件原告之訴為無理由，依據民事訴訟法第七十八條
，判決如主文所示。
中    華    民    國  九十八  年  八    月  三十一  日
                  民事第四庭    法  官  匡  偉
以上正本係照原本作成
如對本判決提起上訴，須於判決送達後二十日內向本院提出上訴
狀
中    華    民    國  九十八  年  八    月  三十一  日
                                書記官  巫玉媛


司法院資訊處製作；財團法人民間司法改革基金會備份。
